【裁判字號】    99,交聲,71
【裁判日期】    990226
【裁判案由】    違反道路交通管理處罰條例聲明異議
【裁判全文】
臺灣臺北地方法院交通事件裁定          99年度交聲字第71號
原處分機關  交通部公路總局臺北區監理所
異  議  人
即受處分人  甲○○
上列受處分人因違反道路交通管理處罰條例案件，對於交通部公
路總局臺北區監理所中華民國九十八年十二月二十一日所為之處
分（北監自裁字第裁四○—Ｃ00000000號）聲明異議，
本院裁定如下：
    主  文
異議駁回。
    理  由
一、按汽車駕駛人駕駛汽車肇事致人受傷或死亡者，應即採取救
    護措施及依規定處置，並通知警察機關處理，不得任意移動
    肇事汽車及現場痕跡證據，違反者處新臺幣（下同）三千元
    以上九千元以下罰鍰；前項駕駛人肇事致人重傷或死亡而逃
    逸者，吊銷其駕駛執照，並不得再考領，道路交通管理處罰
    條例第六十二條第三項前段、第四項後段分別定有明文。次
    按行政罰法第二十六條規定：「一行為同時觸犯刑事法律及
    違反行政法上義務規定者，依刑事法律處罰之。但其行為應
    處以其他種類行政罰或得沒入之物而未經法院宣告沒收者，
    亦得裁處之。前項行為如經不起訴處分或為無罪、免訴、不
    受理、不付審理之裁判確定者，得依違反行政法上義務規定
    裁處之。」此即所謂一事不二罰原則。考其立法目的，無非
    係以一行為同時觸犯刑事法律及違反行政法上義務規定時，
    由於刑罰與行政罰同屬不法行為之制裁，而刑罰之懲罰作用
    較強，依刑事法律處罰即足資警惕，實無一事二罰再處行政
    罰之必要；且刑事法律處罰，由法院依法定程序為之，較符
    合正當法律程序，應予優先適用，但罰鍰以外之沒入或其他
    種類行政罰，因兼具維護公共秩序之作用，為達行政目的，
    行政機關仍得併予裁處。是汽車駕駛人肇事致人重傷或死亡
    而逃逸者，係同時觸犯刑法第一百八十五條之四之公共危險
    罪者，道路交通主管機關除依上開行政罰法第二十六條第一
    項但書規定，處以其他種類行政罰外，關於行政罰鍰部分，
    即應依行政罰法第二十六條、道路交通管理處罰條例第十條
    之規定，移送地方法院檢察署處理，且其後非有行政罰法第
    二十六條第二項所規定之情形，不得對行為人裁處罰鍰。
二、本件異議人即受處分人甲○○於民國九十八年七月十八日晚
    上十時三分許，駕駛其所有車牌號碼四七六三─ＥＡ號自用
    一般小客車，沿臺北縣新店市○○路○段內側車道，往三峽
    方向行駛，行經安康路一段二四○號前之設有槽化線之路段
    時，本應注意汽車行經槽化線路段不得停車並禁止跨越，為
    左轉，竟擅自將車輛朝左橫越槽化線並於車道上暫停待轉，
    適有金緣起騎乘其所有車牌號碼六二二—ＥＦＨ號重型機車
    ，沿同車道直行，於行經上開路段時，本應注意車前狀況，
    並隨時採取必要之安全措施，而依當時路況，亦無不能注意
    之情事，竟亦疏未注意及此，煞避不及，其所騎乘之重型機
    車車頭不慎撞及受處分人所駕駛上開車輛之右後側，致金緣
    起人車倒地，連人帶車快速往前滑行，而向右側滑入亦行經
    該路段同往三峽方向，由黃江旺所駕駛車牌號碼六二○—Ｆ
    Ｌ號之營業用大客車之左側防捲欄前端，黃江旺因視線死角
    未能即時發現此情形，黃江旺所駕駛之前開大客車左後輪遂
    輾過金緣起，致使其顱內骨折併顱內出血，導致神經性休克
    死亡。詎受處分人於肇事後，未在場救助或報警處理，即逕
    行駕車離去，經臺北縣政府警察局交通隊新店分隊警員陳盈
    隆以受處分人有違反道路交通管理處罰條例第六十二條第四
    項（舉發通知單上誤載為第一項）規定之違規行為，於九十
    八年十月二十九日以北縣警交大字第Ｃ00000000號
    舉發違反道路交通管理事件通知單而掣單舉發。嗣受處分人
    於應到案日期即九十八年十一月十六日前向原處分機關提出
    申訴，經原處分機關函請舉發單位調查結果，仍認受處分人
    確有前揭違規行為，原處分機關乃於九十八年十二月二十一
    日以受處分人有「汽車駕駛人駕駛汽車肇事致人死亡而逃逸
    」之行為，依道路交通管理處罰條例第六十二條第四項、違
    反道路交通管理事件統一裁罰基準及處理細則所訂之違反道
    路交通管理事件統一裁罰基準表之規定，就裁處罰鍰部分業
    經法院判決應執行有期徒刑八月，如易科罰金，以新臺幣一
    千元折算一日，緩刑二年而無需繳納，惟仍須辦理吊銷駕駛
    執照，終生不得考領駕駛執照之處分。
三、據受處分人之聲明異議意旨固不否認其有於前述時間、地點
    ，駕駛前述車輛，行經前揭路段時肇事致人死傷等情，惟矢
    口否認有何逃逸之行為，辯稱：（一）伊主觀上對於已肇事
    並致人死傷確實毫無認識，亦即案發當時被害人機車左手把
    雖擦撞到伊後車身，然擦撞甚為輕微，伊之車身並無明顯震
    動，顯難查知被害人擦撞其車身；且伊患有自發性震顫之症
    狀，身體常出現非自主顫抖，使伊容易認為係己身症狀所造
    成，較一般人更不易察覺車身的輕微震動。（二）當時伊欲
    穿越至對向車道，衡情定是全神貫注於觀察對向車行狀況，
    不可能注意到被害人有擦撞其車身之情事，且當時黃江旺所
    駕駛之營業大客車正超越伊所駕車輛，該營業大客車引擎聲
    甚為吵雜，且當時為晚間十時，適值第二波下班之尖峰時間
    ，車流量大且噪音頻繁，伊身處環境極為吵雜，伊實不可能
    注意察覺、聽聞到被害人有擦撞其車身後方之情事。（三）
    伊於案發處左側加油站加油後始離開，衡諸常情，若伊知悉
    有肇事情事，甚至欲逃逸，豈可能好整以暇、從容不迫地於
    加油站消費，顯不合情理。（四）伊患有退化性關節炎，造
    成關節僵硬、疼痛及變形，無法長時間行走，需以自小客車
    作為代步工具，若吊銷駕照將嚴重影響其生活云云。
四、經查：
（一）本件受處分人駕駛前揭自小客車，於前述時間，行經前開
      地點時，因擅將車輛朝左橫越槽化線，並於車道上暫停待
      轉，適有被害人金緣起騎乘其所有車牌號碼六二二—ＥＦ
      Ｈ號重型機車，沿同車道直行，於行經上開路段時，疏未
      注意及此，因而煞避不及，其所騎乘之重型機車車頭不慎
      撞及受處分人所駕駛上開車輛之右後側，致被害人金緣起
      人車倒地，連人帶車快速往前滑行，而向右側滑入亦行經
      該路段同往三峽方向，由黃江旺所駕駛車牌號碼六二○—
      ＦＬ號之營業用大客車之左側防捲欄前端，黃江旺因視線
      死角未能即時發現此情形，其所駕前開大客車左後輪遂輾
      過被害人金緣起，致使其顱內骨折併顱內出血，並導致神
      經性休克死亡；受處分人於肇事後並未留在現場，而逕自
      駕車駛離現場等事實，為受處分人所不爭執，復經黃江旺
      於偵查中陳述綦詳，並有臺北縣政府警察局新店分局道路
      交通事故談話紀錄表、臺北縣政府警察局新店分局交通分
      隊Ａ１、Ａ２類道路交通事故調查報告表（草圖）、道路
      交通事故現場圖、道路交通事故調查報告表（一）、道路
      交通事故調查報告表（二）、臺北縣政府警察局道路交通
      事故照片、佛教新店慈濟綜合醫院死亡通知單、財團法人
      佛教慈濟醫院臺北分院診斷證明書、急診醫師會診登記卡
      、輸血紀錄單、佛教慈濟綜合醫院臺北分院手術前醫囑及
       護理照護記錄、佛教慈濟綜合醫院臺北分院頭部外傷手術
      同意書、佛教慈濟綜合醫院臺北分院住院病患壓瘡危險因
      子評估表、佛教慈濟綜合醫院臺北分院預防病患跌倒措施
      檢核表、佛教慈濟綜合醫院臺北分院住院病患跌倒危險因
      子評估表、病患護理計畫明細表、佛教慈濟綜合醫院臺北
      分院急診病歷、佛教慈濟綜合醫院臺北分院急診醫囑單、
      佛教慈濟綜合醫院臺北分院急診藥物記錄、佛教慈濟綜合
      醫院臺北分院急診留觀記錄、佛教慈濟綜合醫院臺北分院
      護理記錄、佛教慈濟綜合醫院臺北分院傷口護理問題照護
      記錄單、佛教慈濟綜合醫院臺北分院急診檢傷護理評估紀
      錄表、佛教慈濟綜合醫院臺北分院加護單位檢驗交班單、
      佛教慈濟綜合醫院臺北分院入院護理評估表、車籍查詢—
      基本資料詳細畫面、臺北縣政府警察局新店分局現場勘查
      報告、臺北縣政府警察局新店分局金緣起死亡案—新店分
      局轄內金緣起死亡案勘察相片、臺北縣政府警察局新店分
      局金緣起死亡案監視器影像—新店分局轄內金緣起死亡案
      監視影像勘察相片、監視器翻拍光碟、勘（相）驗筆錄、
      臺灣臺北地方法院檢察署相驗屍體證明書、勘驗筆錄、臺
      灣臺北地方法院檢察署檢驗報告書及臺北縣政府警察局新
      店分局交通分隊道路交通事故補充資料表等件附卷可稽，
      且經本院依職權調閱臺灣臺北地方法院檢察署九十八年度
      相字第五二二號相驗卷宗、九十八年度偵字第一八三六七
      號卷宗查閱無訛。又受處分人因本件同一行為而涉犯刑法
      第一百八十五條之四肇事致人受傷逃逸罪，經臺灣臺北地
      方法院檢察署檢察官偵查起訴後，受處分人先後於本院九
      十八年度交訴字第一二五號公共危險等案件九十八年十一
      月三十日準備程序期日、審理期日中，就上開過失致人於
      死、肇事逃逸等事實坦承不諱，並與被害人金緣起之父母
      即金立達、黃淑麗達成和解，經本院於九十八年十二月十
      四日以九十八年度交訴字第一二五號判決分別判處有期徒
      刑四月、六月，應執行有期徒刑八月，緩刑二年，於九十
      九年一月十一日確定在案，此經本院查明屬實，並有臺灣
      高等法院被告前案紀錄表、本院九十八年度交訴字第一二
      五號刑事判決各一份附卷可佐。
（二）受處分人雖以前揭情詞置辯。惟查，受處分人於九十八年
      七月十九日偵查中供稱：伊駕駛四七六三—ＥＡ自小客車
      ，約七月十八日晚上十點左右，行經安康路，往三峽方向
      行駛，伊當時在內側快車道，伊直行，行駛間伊感覺車子
      有震動，當時伊以為只是大車輛經過的震動，伊今天中午
      看到新聞報導該處有車禍，伊就趕緊去查看伊的汽車，發
      現有擦撞痕跡，伊就自己到新店分局報案表示車禍可能跟
      伊有關等語；復於九十八年七月二十八日偵查中供稱：當
      時車子震動沒有很大，伊沒有感覺到等語。又案發時，受
      處分人所駕駛之小客車係靜止地停在該案發地點槽化線上
      等待左轉，被害人金緣起騎乘之機車從後方往前騎乘而撞
      及受處分人所駕駛之自小客車右後車燈，被害人金緣起騎
      乘之機車因而失去平衡，人車倒地一節，觀之黃江旺駕駛
      之大客車車上監視器翻拍之錄影光碟、照片可明，衡情受
      處分人於事故發生時即已知悉本件事故發生，被害人金緣
      起因本件事故受有傷害，否則何以於看見新聞報導後，旋
      即查看其車輛狀況？惟受處分人明知被害人金緣起因本件
      事故受有傷害，竟不思下車救助傷患或報警處理旋即將車
      駛離，其意圖逃逸，規避責任之心態昭然若揭。再觀諸卷
      附採證照片所示，受處分人於案發後前往之加油站位置係
      設在本件事故發生路段即安康路一段往臺北方向之路旁，
      事故現場位置則在該加油站入口處前方，往三峽方向之車
      道上，而受處分人係住在新店市○○路，則當其加油完畢
      自加油站出口欲返家時，根據常理及受處分人所自承本來
      之返家行向，其必定需向左轉往三峽方向行駛，則受處分
      人必將再從該事故發生處旁之車道經過，則受處分人於警
      詢、偵查時辯稱：伊沒發現事故發生，亦沒發現機車騎士
      已經飛出去云云，顯係事後卸責之詞，不足採信。是受處
      分人於上開時間、地點，因將車輛違規暫停於車道待轉，
      致被害人金緣起騎乘機車自後方撞及受處分人所駕駛上開
      車輛之右後側並導致其死亡結果後，確有未在場救助或報
      警處理，即逕行駕車離去之行為，應堪認定。
（三）綜上所述，本件事證明確，受處分人前揭違規行為，堪予
      認定。
五、綜上所述，受處分人確有汽車駕駛人，駕駛汽車肇事致人死
    亡而逃逸等行為，自屬違反道路交通管理處罰條例第六十二
    條第四項之規定，而受處分人於舉發通知單上所載應到案日
    期前向原處分機關提出申訴，原處分機關乃依道路交通管理
    處罰條例第六十二條第四項、違反道路交通管理事件統一裁
    罰基準及處理細則第四十三條、第四十四條暨違反道路交通
    管理事件統一裁罰基準表之規定，裁處受處分人吊銷駕駛執
    照，並終生不得考領駕駛執照之處分，經核並無違誤，本件
    異議為無理由，自應予以駁回。
據上論斷，應依道路交通案件處理辦法第十九條，裁定如主文。
中    華    民    國    99    年    2     月    26    日
                  臺灣臺北地方法院交通法庭
                      法      官  雷淑雯
上正本證明與原本無異。
如不服本裁定應於送達後五日內向本院提出抗告狀
                      書  記  官  胡詩唯
中    華    民    國    99    年    2    月     26    日

司法院資訊處製作；財團法人民間司法改革基金會備份。
